【裁判字號】    96,訴,3275
【裁判日期】    970618
【裁判案由】    償還公費
【裁判全文】
臺北高等行政法院判決
                                    96年度訴字第03275 號
                              .
原      告  陸軍專科學校
代  表  人  甲○○校長）住同.
訴訟代理人  吳榮昌  律師
被      告  乙○○
            丙○○
           （原名：陳上神）
            丁○○
            戊○○
上列當事人間有關償還公費事件，原告提起本件行政訴訟，本院
判決如下：
    主  文
被告乙○○、丙○○各應給付原告新台幣玖萬伍仟元及自民國97
年6 月4 日起至清償日止，按週年利率百分之5 計算之利息；本
項任一被告如為給付，其餘被告於其清償範圍內，同免給付義務
。被告丁○○、戊○○各應給付原告新台幣貳拾壹萬元及自民國
97年6 月4 日起至清償日止，按週年利率百分之5 計算之利息；
本項任一被告如為給付，其餘被告於其清償範圍內，同免給付義
務。
訴訟費用由被告乙○○、丙○○連帶負擔三分之一，餘由被告丁
○○、戊○○連帶負擔。
    事  實
一、事實概要：(一)被告乙○○、丙○○（原名陳上神，下同）部
    分：被告乙○○自民國（下同）80年5 月9 日起就讀原告學
    校（原名陸軍士官學校，87年改制綜合高中，89年10月更名
    為國立陸軍高級中學，94年8 月1 日改制為陸軍專科學校）
    ，為常備士官班82年53期學生，入學時被告乙○○曾依規定
    簽立入學志願書，其家長（即被告丙○○）亦簽立保證書保
    證被告乙○○依規定修業完畢並服役一定年限，惟被告乙○
    ○在校期間因故逾假未歸，藉故退學，經各級幹部輔導無效
    ，原告乃依「學員生管理手冊」第21條第4 項規定於81年11
    月1 日開除其學籍，是被告乙○○及丙○○依行為時國軍各
    軍事學校轉學退學開除學生賠償費用辦法及入學志願書、保
    證書等規定，應賠償乙○○在校之各項費用共計新臺幣（下
    同）206,971 元，扣除免賠金額50,671元，尚須賠償156,30
    0 元。嗣被告丙○○於81年11月13日具文同意賠償乙○○在
    校一切費用，並經原告同意分期付款；惟其僅於81年11月27
    日起至82年12月24日止給付11期，共計61,300元，餘額95,
    000 元經原告催繳，迄未清償。(二)被告丁○○、戊○○部分
    ：被告丁○○自80年5 月9 日起就讀原告學校，為常備士官
    班82年53期學生，其於入學時已依規定簽立入學志願書，其
    家長（即被告戊○○）亦簽立保證書保證被告丁○○依規定
    修業完畢並服役一定年限。嗣被告丁○○因在校期間違反校
    規累積滿三大過，屢勸不悔，原告乃依「學員生管理手冊」
    第21條第2 款規定於81年12月3 日開除其學籍。是依上開行
    為時賠償費用辦法及入學志願書、保證書規定，被告丁○○
    及戊○○應賠償丁○○在校之各項費用計230,827 元，而被
    告戊○○於81年12月1 日具文同意賠償丁○○在校一切費用
    ，然僅於81年12月9 日給付1 期20,827元，迄今尚積欠21萬
    元整，經原告催繳，迄未清償。而原告與被告間具行政契約
    關係，為此，依行政訴訟法第8 條第1 項規定提起本件給付
    訴訟。
二、兩造聲明及陳述：
（一）原告聲明：
  １、被告乙○○、丙○○應給付原告95,000元及自97年6 月4
      日起至清償日止，按週年利率百分之5 計算之利息。被告
      一人已為清償，另被告在同一清償範圍內免除其給付義務
      。
  ２、被告丁○○、戊○○應給付原告21萬元及自97年6 月4 日
      起至清償日止，按週年利率百分之5 計算之利息。如被告
      一人已為清償，另被告在同一清償範圍內免除其給付義務
      。
  ３、訴訟費用由被告負擔。
（一）原告主張之理由：
  １、程序事項之聲明：
 （1）按「人民與中央或地方機關間，因公法上原因發生財產上
      之給付或請求作成行政處分以外之其他非財產上之給付，
      得提起給付訴訟。因公法上契約發生之給付，亦同。」行
      政訴訟法第8條第1項定有明文。次按「行政機關基於其法
      定職權，為達特定之行政上目的，於不違反法律規定之前
      提下，自得與人民約定提供某種給付，並使接受給付者負
      合理之負擔或其他公法上對待給付之義務，而成立行政契
      約關係。」亦為司法院釋字第348號解釋意旨所明示。
 （2）又原告原名「陸軍士官學校」，87年改制綜合高中，嗣於
      89年10月正式更名為「國立陸軍高級中學」，再於94年改
      制為「陸軍專科學校」，故原告係由「陸軍士官學校」遞
      嬗改制而來，權利義務之主體性均不變，故「陸軍士官學
      校」之權利義務依法即由原告概括承受。
  ２、實體事項：
 （1）按「（第一項）國軍各軍事學校（以下簡稱各校）招考之
      學生報到入學後，經轉學（含輔導轉學，以下同）、退學
      或開除學籍者，除符合本辦法免賠在校費用之規定外，應
      賠償在校期間費用。」、「（第一項）學生自報到入學日
      起至核定轉學、退學或開除學籍之前一日止，除扣除得折
      抵最高一年十月役期之入伍及軍事訓練時間外，其賠償費
      用之範圍及標準如下：一、薪津：就已發給之全部數額計
      算。二、主副食品價款：依月給與定量，以原領用時規定
      價格折算之。三、服裝費：依實際領用給與品種數量，照
      原製時之新品規定價格折算之。如為貸與品，按規定收繳
      ，倘有欠繳者，照原製時之新品規定價格折算之。四、教
      育訓練費：除預備學校國中部之學生外，以教育階層及各
      班次之人年教育經費基準核算之。」、「（第一項）賠償
      費用方式如下：一、學生接到核定轉學、退學或開除學籍
      命令時，應於賠償費用後辦理離校手續。但賠償義務人（
      學生或其家長或監護人）當時無力一次賠償時，應詳述理
      由申請分期賠繳。」分別為行為時賠償費用辦法第2 條第
      1 項、第3 條第1 項、第4 條第1 項第1 款所明定。又上
      開賠償費用辦法，乃國防部為規範各軍事學校學生在學期
      間享受公費待遇應遵守之權利義務關係所頒訂之辦法，且
      為各軍事學校學生入學時與原告學校相互約定之契約內容
      ，是學生因故遭學校開除或退學，自應依該賠償費用辦法
      履行其義務。
 （2）被告乙○○、丙○○部分：
    緣被告乙○○於80年5 月9 日起就讀原告學校，原名「陸
      軍士官學校」常備士官班82年乙班53期學生，入學時被告
      學生乙○○曾依規定簽立入學志願書（行政契約），其家
      長被告丙○○亦簽立保證書（行政契約），以確保被告學
      生乙○○會依規定修業完畢並服役一定年限，因被告乙○
      ○在校期間因故逾假未歸，藉故退學，經各級幹部輔導無
      效，依「學員生管理手冊」第21條第4 項規定：意志不堅
      ，藉故退學，應予開除學籍，原告並於81年11月1 日開除
      其學籍。
    是依上開行為時賠償費用辦法規定，被告乙○○及其家長
      被告丙○○應賠償乙○○在校間之各項費用原為20萬6,97
      1 元，惟因其有清寒證明，依原告內部之作業慣例，其僅
      需償還在校之薪餉即156,300 元，故免賠額為50,671元，
      是尚須賠償金額計為15萬6,300 元，且經被告丙○○於81
      年11月13日具文同意賠償乙○○在校一切費用，並經原告
      同意被告分期付款；被告嗣於81年11月27日起至82年12月
      24日間曾經分11期給付原告共計6 萬1,300 元，餘額為9
      萬5,000 元未為清償；惟經原告催繳，迄今均未再清償該
      筆款項，致原告乃依兩造之行政契約及行為時賠償費用辦
      法第2 條至第4 條之規定提起本件一般給付訴訟。
    又被告丙○○曾於81年11月13日具文願賠償被告乙○○在
      校一切費用，其自負有賠償乙○○在校期間費用予原告之
      義務，故列為本案被告，是被告乙○○及被告丙○○同為
      賠償義務人；惟按被告乙○○與丙○○間應屬不真正連帶
      債務關係，即其中一人為清償，則他被告在同一清償範圍
      內免除其給付義務。
 （3）被告丁○○、戊○○部分：
    緣被告丁○○於80年5月9日起就讀原告學校，原名「陸軍
      士官學校」常備士官班82年乙班53期學生，入學時被告學
      生丁○○曾依規定簽立入學志願書（行政契約），其家長
      被告戊○○亦簽立保證書（行政契約），以確保被告學生
      丁○○會依規定修業完畢並服役一定年限，因被告丁○○
      在校期間違反校規累積滿三大過，且屢勸不悔，依「學員
      生管理手冊」第21條第2 款規定：違犯校規累積大過三次
      者，予以開除學籍。原告並於81年12月3 日開除其學籍。
    依上開行為時賠償費用辦法規定，被告丁○○及其家長被
      告戊○○應賠償丁○○在校期間之各項費用計23萬827 元
      ；且經被告戊○○於81年12月1 日具文願意賠償丁○○在
      校一切費用；然被告僅於81年12月9 日曾給付原告1 期賠
      款2 萬827 元，尚欠款項餘額為21萬元整未為清償，惟經
      原告催繳，迄今仍未再清償該筆款項，致原告乃依兩造之
      行政契約及行為時賠償費用辦法第2 條至第4 條之規定提
      起本件一般給付訴訟。
    又被告戊○○曾於81年2 月1 日具文願意賠償被告丁○○
      在校一切費用，其自負有賠償被告丁○○在校期間費用予
      原告之義務，故列為本案之被告；是被告丁○○及被告戊
      ○○同為賠償義務人；惟按被告丁○○與戊○○間應屬不
      真正連帶債務關係，即其中一人為清償，則他被告在同一
      清償範圍內免除其給付義務。
 （4）按不真正連帶債務係指數債務人具有同一給付目的，本於
      各別之發生原因，對債權人各負全部給付義務，因債務人
      一人為給付，他債務人即同免其責任之債務。本件被告學
      生乙○○、丁○○因故被原告開除學籍，依原告與被告學
      生乙○○、丁○○之行政契約及行為時之賠償費用辦法第
      2 條至第4 條之規定，被告學生乙○○及丁○○應賠償原
      告在校時原告所支出之公費。另被告家長丙○○、戊○○
      分別為被告學生乙○○及丁○○之保證人，故被告家長丙
      ○○、戊○○在被告學生乙○○、丁○○未履行兩造之行
      政契約時，有代被告學生乙○○、丁○○償還公費予原告
      之義務。故被告乙○○與丙○○間，被告丁○○與戊○○
      間，皆為不真正連帶債務關係，於其中一人已償還所欠之
      公費後，另一人即於清償的範圍內免除債務。
 （5）綜上說明，原告依行為時之費用賠償辦法及兩造行政契約
      依不真正連帶法律關係請求被告等人給付積欠原告之公費
      及自本起訴狀繕本送達翌日起至清償日止，按週年利率百
      分之5 計算之利息。如被告一人已為清償，另他被告在同
      一清償範圍內免除其給付義務。依法並無不合，應予准許
      。
（二）被告部分：被告經合法通知未到庭，亦未提出書狀以為聲
      明及陳述。
    理  由
一、本件原告代表人於訴訟進行中由喬元雷變更為甲○○，茲據
    原告現任代表人依法具狀向本院聲明承受訴訟，核無不合，
    應予准許。又被告經合法通知，未於言詞辯論期日到場，核
    無行政訴訟法第218 條準用民事訴訟法第386 條各款所列情
    形，爰併準用民事訴訟法第385 條第1 項前段規定，依原告
    之聲請，由其一造辯論而為判決，合先說明。
二、按「行政機關基於其法定職權，為達特定之行政上目的，於
    不違反法律規定之前提下，自得與人民約定提供某種給付，
    並使接受給付者負合理之負擔或其他公法上對待給付之義務
    ，而成立行政契約關係。」（司法院釋字第348 號解釋理由
    書參照）。國防部各軍事學校設立之宗旨，乃係以培養訓練
    國軍各軍種之幹部為目的，國防部為解決各軍種軍士官缺額
    補充，以公費教育方式，鼓勵各個學齡之學生接受軍事教育
    ，進而成為各軍種幹部來源，並以61年11月8 日（61）典試
    字第4084號令訂定國軍各軍事學校退學開除學生賠償費用辦
    法，作為處理是項業務之依據，及確保享受公費待遇之學生
    於畢業後依約按受分發各部隊及軍事機關學校完成服務，以
    解決軍中幹部來源之問題，為達成行政目的所必要，亦未逾
    越合理之範圍。此項規定並作為與接受公費教育學生訂立行
    政契約之準據，且經學校與公費學生訂立契約後，即成為契
    約之內容，雙方當事人自應本誠信原則履行契約上之義務。
三、次按「（第一項）國軍各軍事學校（院班）招考之學生報到
    入學後，經退學或開除學籍者，除符合本辦法免賠在校費用
    之規定外，均應賠償在校期間費用。」、「（第一項）賠償
    在校費用之範圍及標準如左：一、薪餉：自入學之日起至核
    定退學或開除學籍之日止，就已發之全部數額計算之。二、
    主副食品價款：自入學之日起至核定退學或開除學籍之日止
    ，依每月給與定量，以原領用時之規定價格折算之。三、服
    裝費：自入學之日起至核定退學或開除學籍之日止，依實際
    領用給與品種數量，照原製時之新品規定價格折算之，如為
    貸與品，按規定收繳，倘有欠繳者照原製時之新品規定價格
    折算之。四、教育訓練費：除初級部之學生外，自入學之日
    起至核定退學或開除學籍之日止，以教育階層及各班次之人
    年教育經費基準核算之。」、「（第一項）賠償費用之方式
    如左：一、學生接到核定退學或開除學籍命令時，應即賠償
    費用或書立欠據後離校。如書立欠據者，應於一個月內賠繳
    。二、學生及其家長如確屬一時無力賠繳時，得詳敘理由申
    請分期賠繳，由其學校查實後核准之。但分期賠繳之期限得
    依學生實際就讀學校之時間計算（就讀第一學年按一年分期
    賠繳，就讀第二學年按二年分期賠繳，餘類推）。遇有特殊
    原因者，應個案呈報所隸總部。憲兵司令部（國防部直屬學
    校報國防部）核定後辦理。」分別為行為時賠償費用辦法第
    1 條第1 項、第2 條第1 項及第3 條第1 項所明定，又上開
    賠償費用辦法，乃國防部為規範各軍事學校學生在學期間享
    受公費待遇應遵守之權利義務關係所頒訂之辦法，且為各軍
    事學校學生入學時與原告學校相互約定之契約內容，是學生
    因故遭學校開除或退學，自應依該賠償費用辦法履行其義務
    。
四、本件原告起訴主張如事實概要欄所述之事實，為被告所不爭
    執，且據原告提出陸軍士官學校（81）又家字第3602號、第
    3991號令、乙○○、丁○○應賠償費用明細表、陳上神、戊
    ○○欠款文據、乙○○賠款情形明細單、陸軍士官學校85年
    4 月1 日（85）斤平字第1372號函、83年9 月17日（83）又
    平字第4208號函、台灣省教育廳80年8 月5 日八十教二字第
    72037 號簡便行文表、乙○○清寒證明等件附卷為憑，洵堪
    認定。又查，本件：
  (一)被告乙○○、丙○○部分：被告乙○○在校期間因故逾假未
    歸，經各級幹部輔導無效，原告乃依「學員生管理手冊」第
    21條第4 項規定開除其學籍，是被告乙○○及丙○○依行為
    時國軍各軍事學校轉學退學開除學生賠償費用辦法及入學志
    願書、保證書等規定，應賠償乙○○在校之教育費、薪餉及
    主副食費、服裝費等各項費用共計206,971 元，扣除免賠金
    額50,671元，尚須賠償156,300 元。而被告乙○○之父丙○
    ○嗣就上開債務以法定代理人身分與原告於81年11月13日洽
    妥分期清償（按：被告乙○○係65年5 月23日出生，當時未
    滿20歲），除先繳付頭期款23,300元外，其餘款項分期清償
    ，預定於84年10月12日還清，經原告同意，此有丙○○出具
    之欠款文據附卷第15頁可稽，足見原告與被告丙○○就系爭
    賠償金額已另行成立和解契約，則原告依據其與被告乙○○
    、丙○○間先後成立之公費教育學生行政契約、保證契約暨
    和解契約，請求被告乙○○、丙○○給付賠償費用，自屬有
    據。
  (二)被告丁○○、戊○○部分：被告丁○○因在校期間違反校規
    累積滿三大過，屢勸不悔，原告乃依「學員生管理手冊」第
    21條第2 款規定開除其學籍。是被告丁○○及戊○○依行為
    時國軍各軍事學校轉學退學開除學生賠償費用辦法及入學志
    願書、保證書規定，應賠償被告丁○○在校之教育費、薪餉
    及主副食費、服裝費等各項費用共計230,827 元，而被告戊
    ○○嗣於81年12月1 日具文同意賠償丁○○在校一切費用，
    然僅於81年12月9 日給付1 期20,827元，迄今尚積欠21萬元
    整，經原告催繳，迄未清償。而原告與被告間具行政契約關
    係，為此，依行政訴訟法第8 條第1 項規定提起本件給付訴
    訟。而被告丁○○之父戊○○就上開債務嗣以法定代理人身
    分與原告於81年12月1 日洽妥分期清償（按：被告丁○○係
    65年4 月29日出生，當時未滿20歲），除先繳付頭期款20,
    827 元外，其餘款項分期清償，預定於84年11月30日還清，
    經原告同意，此有戊○○出具之欠款文據附卷第20頁可稽，
    足見原告與被告戊○○就系爭賠償金額已另行成立和解契約
    ，則原告依據其與被告丁○○、戊○○間先後成立之公費教
    育學生行政契約及和解契約，請求被告丁○○、戊○○給付
    賠償費用，亦屬有據。
五、末按「行政契約，本法未規定者，準用民法相關之規定。」
    行政程序法第149 條定有明文。又「債權人基於債之關係，
    得向債務人請求給付。」、「遲延之債務，以支付金錢為標
    的者，債權人得請求依法定利率計算之遲延利息。」、「應
    付利息之債務，其利率未經約定，亦無法律可據者，週年利
    率為百分之五。」則經民法第199 條第1 項、第233 條第1
    項前段、第203 條定有明文。從而，本件原告本於上述契約
    關係，請求被告給付如主文所示之金額及利息，即有理由。
    而本件係數債務人基於不同之債務發生原因，就同一內容之
    給付，對於同一債權人各負全部給付義務，因一債務人給付
    ，他債務人即同免其責任，為不真正連帶債務，是乙○○、
    丙○○間及丁○○、戊○○間任一人所為給付，其他人在該
    給付之範圍內，自應同免責任，併此敘明。
六、據上論結，本件原告之訴為有理由，爰依行政訴訟法第104
    條、第218 條、民事訴訟法第85條第2 項、第1 項前段，第
    385 條第1 項前段之規定，判決如主文。
中    華    民    國    97    年     6    月    18    日
                臺北高等行政法院第一庭
                                審判長法  官  王立杰
                                      法  官  林惠瑜
                                      法  官  周玫芳
上為正本係照原本作成。
如不服本判決，應於送達後20日內，向本院提出上訴狀並表明上
訴理由，如於本判決宣示後送達前提起上訴者，應於判決送達後
20日內補提上訴理由書（須按他造人數附繕本）。
中    華    民    國    97    年     6    月    18    日
                                      書記官  何閣梅


司法院資訊處製作；財團法人民間司法改革基金會備份。
